【裁判字號】    98,簡上,174
【裁判日期】    990120
【裁判案由】    撤銷所有權移轉登記
【裁判全文】
臺灣板橋地方法院民事判決             98年度簡上字第174號
上    訴    人  丁○○
                己○○
共同訴訟代理人  戊○○
被  上  訴  人  丙○（臺灣）商業銀行股份有限公司
法 定 代 理 人  甲○○
訴 訟 代 理 人  乙○○
上列當事人間請求撤銷所有權移轉登記事件，上訴人對於中華民
國98年6月26日本院三重簡易庭98年度重簡字第831號第一審判決
提起上訴，經於中華民國99年1月6日言詞辯論終結，本院判決如
下：
    主          文
上訴駁回。
第二審訴訟費用由上訴人連帶負擔。
    事 實 及 理 由
壹、程序方面：本件被上訴人即第一審之原告原為美商丙○銀行
    股份有限公司，惟為美商丙○銀行股份有限公司與丙○（臺
    灣）商業銀行股份有限公司已依企業併購法申請分割，本件
    被上訴人為承受營業之既存銀行，並以民國98年8月1日為分
    割基準日，已經主管機關行政院金融監督管理委員會核准，
    有行政院金融監督管理委員會98年7月17日金管銀外字第098
    00316561號函影本在卷可稽，而由本件被上訴人丙○（臺灣
    ）商業銀行股份有限公司具狀聲明承受訴訟，合先敘明。
貳、當事人之主張：
一、上訴人方面：
    聲明：(一)原判決廢棄。(二)駁回被上訴人在第一審之訴。
    其陳述及所提證據，除與原判決記載相同者，茲引用之外，
    補稱：
(一)民國96年8月15日，上訴人丁○○就所有坐落台北縣新莊市
    ○○段5781地號土地及其上門牌號碼為台北縣新莊市○○路
    ○段388號8樓房屋（即同小段3570建號）所有權全部係以出
    售為原因，賣給上訴人己○○，並沒有意損害被上訴人之權
    利，原審竟認定上訴人間是明知所為之買賣行為有損害於被
    上訴人之權利而撤銷移轉登記，然己○○也不知道丁○○與
    被上訴人間有債權債務關係，也沒有證據證明己○○明知移
    轉登記之行為有害及被上訴人之權利，原審據依被上訴人之
    請求而撤銷上訴人之買賣行為即有未當。
(二)在上訴人丁○○與己○○辦理移轉登記時，被上訴人對丁○
    ○並沒有任何債權存在，而且信用卡借貸是私人間之債權債
    務關係，信用卡借貸是相當私密性，丁○○也沒有向己○○
    提及，己○○在移轉登記時，也不知道丁○○有向被上訴人
    用卡借貸，己○○豈會知悉丁○○對被上訴人有債務關係，
    原審以夫妻之間必然知悉配偶對第三人有債務，其論理法則
    明顯有誤，有判決理由不備之違法。
(三)丁○○之所以會將上開坐落新莊市○○路○段388號8樓之房
    地出售給己○○，乃己○○之母親堅持要取得上開地所致，
    所以己○○才會出面向丁○○買受上開房地，在移轉登記之
    時，己○○尚欠慶豐銀行股份有限公司債務，甫移轉登記給
    己○○後，己○○之上開房地即就被慶豐銀行假扣押在案，
    所以也沒有為了逃避債務或意圖損害被上訴人之權利。
(四)己○○因父親薛銘達患有大腸癌，96年因醫師提及時日無多
    ，但父親很遺憾四兒當中均無置產，加上己○○母親極力反
    對，故己○○基於一片孝心，才將房屋購回，因當初購屋時
    ，向其岳母借貸20萬元，因此才將頭款歸還，絕非逃避債務
    ，況且目前薛父仍在住院中。申辦信用卡或查詢信用卡狀況
    均需本人，連有無申辦信用卡，旁人皆無法得知，丁○○辦
    卡，其先生己○○並無所知，這是很私人私密的，這可由銀
    行信用卡部門得知，是否如此。系爭房屋從一開始即由己○
    ○本人負擔房貸，房屋過戶在己○○本人看待實屬物歸原主
    而已，並非逃避債務。
(五)房子本來是上訴人共有的，因為丁○○有勞工貸款可以貸款
    ，所以就登記在丁○○名下，貸款是由己○○在繳的，己○
    ○的婆婆反對將房子登記在丁○○名下，要將過回給己○○
    ，我是幫他們辦理過戶，買房子時丁○○的母親有出20萬元
    ，後來丁○○的婆婆就拿20萬還給丁○○的母親，當初在地
    政人員問我辦理贈與或買賣，我將情形跟戶政人員講，他們
    就認為是買賣。
(六)證據：除援用第一審所提證據外，補提薛銘達之身心障礙手
    冊影本為證據。
二、被上訴人方面：
    聲明：請求駁回上訴。
    其陳述及所提證據，除與原判決記載相同者，茲引用之外，
    補稱：
(一)按上訴人既已與被上訴人訂立信用卡契約，即應按契約約定
    內容負清償已消費款項之責。上訴人丁○○之信用卡帳款自
    96年7月起即未繳足最低應繳金額，並於同年8月隨即將系爭
    房地所有權依買賣契約移轉與其夫己○○，其時間點緊密，
    顯見上訴人等二人於移轉係爭標地之時，即有侵害被上訴人
    債權之實。
(二)上訴人二人為夫妻關係，一般而言，夫妻間之買賣係屬無償
    ；復依遺產及贈與稅法第5條第6項規定，二等親以內親屬間
    財產之買賣視為贈與，然夫妻間關係更為親密，實難認定上
    訴人間確有買賣契約存在。且依不動產交易習慣，不動產買
    賣完成後出賣人應即將所得價金用以清償原設定之抵押債權
    ，然觀本件不動產登記謄本之他項權利部分所示，系爭房地
    抵押權設定義務人仍為丁○○，即證本件買賣實為通謀，上
    訴人間並無價金交付之實。
(三)上訴人己○○雖辯稱不知上訴人丁○○與被上訴人間之債權
    債務關係，惟上訴人等為夫妻關係，同財共居，且上訴人丁
    ○○之信用卡對帳單地址亦寄送至上訴人等二人共同之住居
    所，依一般社會通念，己○○對於其妻丁○○與銀行間往來
    情形應有相當了解，難以期待上訴人薛連巫對其妻之信用卡
    債務全然無知。另信用卡債務人一旦欠款，其所有財產即為
    其全體債權人之總擔保，如債務人所為之財產處分行為使其
    積極財產顯形減少，害及債權無法獲償者，即屬詐害行為，
    債權人得依法請求撤銷之。今因上訴人間之移轉系爭標的行
    為導致被上訴人債權無法全數獲償，實已有侵害債權之事實
    ，依據民法第244條第2項規定，被上訴人自得依法行使撤銷
    權利。
(四)綜上，上訴人己○○於交易時實明知上訴人丁○○對被上訴
    人有債務尚未清償，卻仍將系爭標的移轉於自己名下，實足
    證上訴人間之買賣屬通謀虛偽之意思表示，其買賣行為無效
    ，且該移轉行為有侵害被上訴人債權之實，被上訴人自得聲
    請撤銷上訴人間之買賣行為。
(五)證據：除援用第一審所提證據外，補提土地登記謄本為證據
    。
參、得心證之理由：
一、本件被上訴人起訴主張上訴人丁○○前於94年7月24日起使
    用被上訴人發給之信用卡，上訴人丁○○因未繳足最低應繳
    金額，依照信用卡約定條款約定所有帳款視為全部到期，至
    今仍積欠被上訴人新臺幣（下同）123,094元及其利息未清
    償；詎上訴人丁○○卻於96年7月25日將其名下所有坐落臺
    北縣新莊市○○段第5781地號土地及其上門牌號碼為臺北縣
    新莊市○○路○段388號8樓即同段3570建號權利範圍為全部
    之建物出售與其配偶即上訴人己○○，並於96年8月15日完
    成所有權移轉登記，上訴人等二人為夫妻關係，按一般社會
    通念，夫妻間之買賣實係無償，並無買賣價款之支付，誠難
    令人信服被告間確有債權債務或給付金錢之關係，上訴人等
    二人間之買賣行為顯係虛偽，即於96年8月15日經臺北縣中
    和地政事務所以買賣為登記原因所為之所有權移轉登記，其
    買賣之債權行為，屬通謀虛偽意思表示，其買賣契約無效，
    上訴人間依無效之意思表示所為之物權移轉登記，自應予以
    塗銷並回復原狀；另被上訴人為上訴人丁○○之債權人，上
    訴人丁○○怠於行使回復原狀權利，被上訴人依民法第242
    條規定，行使代位權，請求上訴人己○○塗銷所有權登記，
    並回復為上訴人丁○○所有；另上訴人等二人為夫妻關係，
    其關係親近，上訴人己○○對於上訴人丁○○所負債務未清
    償，自屬知之甚詳，故上訴人己○○於行為時，亦屬明知其
    所為之買賣行為有損害於被上訴人之權利，被上訴人亦得依
    民法第244條規定聲請鈞院撤銷該等間買賣行為等語；但為
    上訴人等所否認，並抗辯稱上訴人等二人間就前揭不動產所
    為買賣乃屬真實，並無損害被上訴人之債權，於上訴人丁○
    ○與己○○辦理移轉登記時，被上訴人對丁○○並沒有任何
    債權存在，上訴人丁○○也沒有向上訴人己○○提及負債之
    情形，上訴人丁○○之所以會將上開不動產出售給上訴人己
    ○○，乃上訴人己○○之母親堅持要取得上開不動產，且上
    訴人己○○尚欠訴外人慶豐銀行債務，甫移轉登記給上訴人
    己○○後，上開不動產即被慶豐銀行假扣押在案，所以也沒
    有為了逃避債務或意圖損害被上訴人之權利，另因當初購買
    該房屋時，曾向岳母借貸20萬元，因此才將頭款歸還，絕非
    逃避債務，系爭房屋從一開始即由己○○本人負擔房貸，房
    屋過戶在己○○本人看待實屬物歸原主而已，並非逃避債務
    ，只因上訴人丁○○可辦理勞工貸款，所以登記在上訴人丁
    ○○名下等語。經查，上訴人丁○○前曾持用被上訴人所發
    給之信用卡，自96年6月7日繳交最後一次帳款後，即未繼續
    繳納帳款，經被上訴人於97年3月向法院申請對上訴人丁○
    ○核發支付命令，並經確定在案等情，為上訴人所不爭執，
    並有被上訴人提出之信用卡申請書、臺灣板橋地方法院97年
    度促字第17924號支付命令及確定證明書影本等附於原審卷
    內可參（見原審卷第7至10頁），則被上訴人主張其為上訴
    人丁○○之債權人一節，應堪信為真實。被上訴人又主張原
    登記於上訴人丁○○名下之坐落臺北縣新莊市○○段第578
    地號土地及其地上同地段第3570建號建物即門牌號碼臺北縣
    新莊市○○路○段388號8樓房屋前於96年8月15日，以買賣為
    原因，移轉登記予上訴人己○○一節，亦為上訴人所不爭執
    ，並有被上訴人所提出之建物登記謄本及異動索引附於原審
    卷內可參（見原審卷第11至14頁），則被上訴人此部分主張
    亦堪信為真實。
二、被上訴人又主張上訴人等二人間就上開不動產所為之買賣及
    移轉行為，乃屬通謀虛偽之意思表示一節，為上訴人所否認
    ，並以前詞抗辯之。按「當事人主張有利於己之事實者，就
    其事實有舉證之責任，但法律別有規定或依其情形顯失公平
    者，不在此限。」，民事訴訟法第277條定有明文；又按「
    確認法律關係不成立之訴，原告如僅否認被告於訴訟前所主
    張法律關係成立原因之事實，以求法律關係不成立之確認，
    應由被告就法律關係成立原因之事實，負舉證之責。」，亦
    有最高法院20年上字第709號判例可以參考。本件被上訴人
    主張上訴人等二人間就上開不動產之買賣及移轉行為俱為通
    謀虛偽之意思表示，依民法第87條第1項規定應屬無效等情
    ，上訴人固抗辯該不動產當初係由上訴人己○○購置，僅頭
    期款向岳母即上訴人丁○○之母借貸20萬元，並因上訴人丁
    ○○得辦理利率較低之勞工貸款，故以上訴人丁○○之名義
    登記，房屋貸款亦係由上訴人己○○繳納等語；然查，上訴
    人抗辯上開不動產原屬上訴人己○○所購置，又於準備期日
    陳稱該房屋本來為上訴人共有者（見本院98年11月17日準備
    程序筆錄，卷第41頁反面），其抗辯已有不一，且參諸上訴
    人二人雖將前揭不動產所有權移轉登記予上訴人己○○，惟
    向訴外人大眾商業銀行股份有限公司借貸之借款人仍為上訴
    人丁○○，故其為抵押權人大眾商業銀行所設定之抵押人仍
    為上訴人丁○○，並未變更為現在不動產所有權登記名義人
    即上訴人己○○，此有被上訴人所提出之建物登記謄本附於
    原審卷內可參（見原審卷第11頁），以將不動產所有權移轉
    予上訴人己○○，卻未將其主債務之擔保抵押權一併移轉予
    上訴人己○○，而仍保留予上訴人丁○○，與正常之買賣情
    形不符；至於上訴人己○○接受上開不動產移轉後，即遭訴
    外人慶豐商業銀行股份有限公司聲請為假扣押一節，乃上訴
    人己○○之債權人所為之行為，與上訴人二人間之上開行為
    是否真實無涉，上訴人舉此為抗辯之依據，亦非可採；而關
    於夫妻間於婚姻關係存續中所取得之財產，其真正權屬及分
    配，乃屬夫妻財產之範疇，或許可為上訴人等二人間於分配
    夫妻財產時之依據，惟非得對抗第三人之依據；此外，上訴
    人並未就其二人間就上開不動產所為買賣行為為真實之有利
    於己之事實，舉證證明其真正，則揆諸前揭說明，自難採信
    其抗辯，而應認為被上訴人上開主張為真實。
三、按「表意人與相對人通謀而為虛偽意思表示者，其意思表示
    無效。但不得以其無效，對抗善意第三人。」、「無效法律
    行為之當事人，於行為當時知其無效，或可得而知者，應負
    回復原狀或損害賠償之責任。」、「債務人怠於行使其權利
    時，債權人因保全債權，得以自己之名義，行使其權利。但
    專屬於債務人本身者，不在此限。」，民法第87條第1項、
    第113條、第242條分別定有明文。本件上訴人等二人間就上
    開不動產所為之買賣契約既屬通謀虛偽意思表示而無效，且
    被上訴人為上訴人丁○○之債權人，已如前述，則被上訴人
    主張依民法第87條第1項、第242條規定，請求確認上訴人等
    二人間就上開不動產所為之買賣行為為無效，並主張依民法
    第113條規定，上訴人己○○應負回復原狀之責任，而應將
    登記於其名下之上開不動產移轉登記塗銷，均為有理由。
四、綜上所述，本件被上訴人主張上訴人等二人間就上開不動產
    所為買賣行為為通謀虛偽之意思表示而為無效，並請求判決
    確認之，且請求上訴人己○○將登記於其名下之上開不動產
    移轉登記塗銷，均為有理由，應予准許。是則原審判決確認
    上訴人等二人就上開不動產所為買賣契約為無效，並命上訴
    人己○○將移轉登記塗銷，於法並無不合。上訴意旨指摘原
    判決不當，求予廢棄改判，為無理由，應駁回其上訴。
肆、本件事證已臻明確，兩造其餘主張及攻擊防禦方法與證據，
    經本院斟酌後，與本件判決結果已不生影響，故不一一論列
    ，附此敘明。
伍、據上論結，本件上訴為無理由，依民事訴訟法第436條之1第
    3項、第449條第1項、第78條、第85條第1項前段，判決如主
    文。
中    華    民    國    99    年    1     月    20    日
            民事第一庭  審判長法  官  李世貴
                              法  官  黃信樺
                              法  官  許瑞東
以上正本證明與原本無異。
如對本判決上訴，須於判決送達後20日內向本院提出上訴狀，同
時表明上訴理由；如已於本判決示後送達前提起上訴者，應於判
決送達後10日內補具上訴理由（均須按他造當事人之人數附繕本
）。
中    華    民    國    99    年    1     月    20    日
                              書記官  賴玉芬

司法院資訊處製作；財團法人民間司法改革基金會備份。
